【裁判字號】    93,保險,30
【裁判日期】    950227
【裁判案由】    給付保險金
【裁判全文】
臺灣彰化地方法院民事判決  93年度保險字第30號
原      告  丁○○
            丙○○
            戊○○
兼 上一 人  乙○○
法定代理人
共      同  楊玉華  律師
訴訟代理人
            黃清濱  律師
被      告  遠雄人壽保險事業股份有限公司
法定代理人  庚○○
訴訟代理人  己○○
            甲○○
上列當事人間請求給付保險金事件，本院於民國95年2月17日辯
論終結，判決如下：
    主      文
原告之訴及假執行之聲請均駁回。
訴訟費用由原告負擔。
    事實及理由
甲、程序部分
一按對於私法人或其他得為訴訟當事人之團體之訴訟，由其主事
  務所或主營業所所在地之法院管轄；被告不抗辯法院無管轄權
  ，而為本案之言詞辯論者，以其法院為有管轄權之法院，民事
  訴訟法第2條第2項、第25條分別定有明文。查本件被告主營業
  所設在臺北市，依民事訴訟法第2條第2項規定，本院原無管轄
  權，惟被告既不抗辯而為本案之言詞辯論，依同法第25條規定
  ，即以本院為有管轄權之法院。
二按訴狀送達後，原告不得將原訴變更或追加他訴，但擴張或減
  縮應受判決事項之聲明者，不在此限，民事訴訟法第255條第1
  項第款3定有明文。本件原告於起訴狀就遲延利息部分請求判
  決被告應給付原告均自起訴狀繕本送達翌日即民國93年11月9
  日起至清償日止按年息5％計算之利息（本院卷第3至4頁），
  繼於本院審理中擴張聲明請求判決被告應給付原告均自93年4
  月23日起至清償日止按年息10％計算之利息（本院卷第162頁
  ），此係擴張應受判決事項之聲明，核與前開條文規定相符，
  應予准許。
乙、實體部分
一原告訴之聲明：被告應給付原告各新臺幣（下同）30萬元，及
  均自起訴狀繕本送達翌日起至清償日止按年息10％計算之利息
  ，並陳明願供擔保請准宣告假執行。陳述要領：財團法人臺灣
  鐵路管理局職工福利委員會與被告訂立臺灣鐵路管理局團體保
  險（下稱系爭契約），原告之被繼承人陳政雄為被保險人（下
  稱被保險人），未指定受益人，系爭契約約定保險期間自92年
  1 月1日起至93年12月31日止，身故保險金為120萬元。嗣被保
  險人於93年3月16日騎乘機車發生車禍意外死亡，且其死亡係
  因訴外人李民雄違規超速駕駛或闖紅燈所致，與其酒後駕車無
  直接因果關係，詎被告已於93年4月7日接獲原告請求給付保險
  金之通知，竟拒絕理賠，為此本於系爭契約之法律關係，請求
  被告如數給付保險金及遲延利息。
二被告答辯聲明：如主文第1項所示，並陳明如受不利判決，願
  預供擔保請准宣告免假執行。陳述要領：被保險人係因酒後騎
  乘機車闖紅燈而與他人發生車禍致死，其酒後駕車行為乃導致
  死亡之不可或缺因素，依系爭契約第7條第1項第5款約定，被
  保險人飲酒後騎乘機車，其吐氣或血液所含酒精成分超過道路
  交通法令規定標準者，無論與死亡有無直接因果關係，被告均
  不負給付保險金責任。
三兩造不爭執事項：
  (一)系爭契約身故保險金120萬元，未指定受益人，被保險人於
    保險期間發生死亡之保險事故，原告為被保險人之全體法定
    繼承人（本院卷第151頁）。
  (二)被保險人酒後騎乘機車發生車禍，其血液中所含酒精成分為
    276mg/dl，超過道路交通安全規則第114條第2款規定之標準
    （本院卷第151頁）。
  (三)被告於93年4月7日接獲原告請求給付保險金之通知（本院卷
    第162頁）。
四原告主張系爭契約身故保險金120萬元，未指定受益人，被保
  險人於保險期間發生死亡之保險事故，原告為被保險人之全體
  法定繼承人，被告於93年4月7日接獲原告請求給付保險金之通
  知，拒絕理賠等情，業據原告提出系爭契約、保險證、戶籍謄
  本、拒絕理賠信函為證（本院卷第12至29頁），且為被告所不
  爭執，堪信屬實。原告主張被保險人之死亡肇因於訴外人李民
  雄違規超速駕駛或闖紅燈所致，與其酒後駕車無直接因果關係
  ，被告不得拒絕給付保險金；被告則以被保險人係因酒後血液
  所含酒精成分超過道路交通法令規定標準，仍騎乘機車闖紅燈
  ，而與他人發生車禍致死，其酒後駕車行為乃導致死亡之不可
  或缺因素，依契約除外責任條款，被告不負給付保險金責任置
  辯。是本件主要爭點在於，被告是否依系爭契約除外責任條款
  ，不負給付保險金之責任。
五按保險契約之解釋，應探求契約當事人之真意，不得拘泥於所
  用之文字；如有疑義時，以作有利於被保險人之解釋為原則，
  保險法第54條第2項固有明文。惟保險人對於由不可預料或不
  可抗力之事故所致之損害，負賠償責任，但保險契約內有明文
  限制者，不在此限，保險法第29條第1項亦有規定。又保險所
  擔當者為危險，在客觀上係「不可預料或不可抗力之事故」，
  在主觀上為「對災害所懷之恐懼，及因災害而受之損失」，故
  危險之發生不僅須不確定、非故意，且危險及其發生須為適法
  。而保險契約，乃最大之善意契約，首重善意，以避免道德危
  險之發生，凡契約之訂立及保險事故之發生，有違背善意之原
  則者，保險人即得據以拒卻責任或解除契約。是保險契約之解
  釋，應符合前開善意原則，若探求契約當事人之真意後，足認
  契約內容係限制保險人之賠償責任，且無疑義時，自非必概為
  有利於被保險人之解釋。經查：系爭契約第7條第1項第1款至
  第5款約定「被保險人有下列情形之一者，保險人不負給付保
  險金的責任：1.要保人故意致被保險人於死者。2.受益人故意
  致被保險人於死。但其他受益人仍得申領全部保險金。3.被保
  險人故意自殺或自成殘廢。4.被保險人因犯罪處死或拒捕或越
  獄致死或殘廢者。5.被保險人飲酒後駕（騎）車，其吐氣或血
  液所含酒精成分超過道路交通法令規定標準者」（本院卷第21
  頁）。上開條文約定將超過道路交通法令標準之酒醉駕車與犯
  罪行為、自殺自殘行為並列入除外責任事由，其意旨在於，酒
  醉駕車之高危險行為無異等同於被保險人之自殺自殘行為，如
  被保險人飲酒後駕車，其吐氣或血液所含酒精成分高過道路交
  通法令規定標準，應足以推定被保險人有故意或重大過失，將
  自己置於極易致傷或死亡之高危險環境中，若就此情形仍由保
  險人負擔給付保險金之義務，不但易使被保險人或受益人獲取
  不當利益，且已逾保險人所願承擔之合理風險。是以，在解釋
  被保險人死亡、殘廢或傷害是否因「被保險人飲酒後駕（騎）
  車，其吐氣或血液所含酒精成分超過道路交通法令規定標準」
  時，該酒後違規駕駛行為如係導致被保險人死亡、殘廢或傷害
  之不可或缺之因素時，即可認符合前開條款之意旨，如就該段
  文字限縮於該酒後違規駕駛行為係導致保險事故發生之主要或
  唯一因素之範圍內，將使被保險人及受益人獲得不當利益及令
  保險人承擔不合理之風險，自不符前開約定意旨。是原告主張
  被保險人酒後違規騎乘機車須與保險事故發生間具有直接因果
  關係云云，已不當限縮契約除外責任條款之意義，尚非妥當。
六原告雖主張被保險人之死亡肇因於訴外人李民雄違規超速駕駛
  或闖紅燈所致，惟被告否認其事，自應由原告負舉證責任。經
  查：本件車禍係李民雄駕駛自用小客車附載林宗寶，與被保險
  人騎乘之機車在彰化縣和美鎮道○路與鹿和路設有行車管制號
  誌交岔路口發生車禍，當地時速限制70公里，經囑託臺灣省彰
  化縣區車輛行車事故鑑定委員會鑑定及臺灣省車輛行車事故覆
  議鑑定委員會覆議，均認闖紅燈者為肇事原因，惟李民雄於警
  詢中供稱其時速約50、60公里，於檢察官偵查中供稱時速約60
  、70公里，未自承超速，且否認闖紅燈，證人林宗寶亦證稱李
  民雄行車時速約50、60公里，未闖紅燈等情，業經本院依職權
  調閱本院94年度交訴字第121號李民雄過失致死案件刑事卷宗
  提示兩造辯論，並有李民雄、林宗寶於警詢、檢察官偵查中之
  供述及道路交通事故現場圖、現場照片、鑑定意見及覆議意見
  函附於相驗卷可稽（臺灣彰化地方法院檢察署93年度相字第
  187號卷第8至9、14至16、18、20、32、55至56、67頁，93 年
  度相續字第3號卷第8至9頁），雖不足認係被保險人闖紅燈肇
  禍，然亦不足認係李民雄違規超速駕駛或闖紅燈肇禍，此外，
  原告復未就此部分提出其他證據以實其說。何況，保險法第1
  條開宗明義即析示保險係源於不可預料或不可抗力之事故所致
  之損害，通常均係由於各種異常因素之介入，方致發生事先所
  不及料之危險事故，否則保險事故即無由得以形成，而除外責
  任條款所究論者乃在於要保人、被保險人、受益人有無涉及所
  限制之道德危險及違反公序良俗所生之危險，本件既因被保險
  人有酒後違規騎乘機車行為，自不應排除除外責任條款之適用
  ，原告此部分主張，亦無足取。
七被保險人飲酒後騎乘機車發生車禍，其血液所含酒精成分超過
  道路交通法令規定標準，既為兩造所不爭執，應認被告就系爭
  契約第7條第1項第5款所示除外責任條款事由之存在，已盡舉
  證責任，堪以採信。被保險人如未酒後違規騎乘機車，當能避
  免發生車禍，是該行為應係導致死亡之不可或缺因素，被告執
  此抗辯，為有理由。
八綜上所述，本件被保險人如未於酒後違規騎乘機車，保險事故
  將不致於發生，是該行為實乃保險事故發生之不可或缺因素，
  從而，被告依系爭契約除外責任條款，抗辯不負給付保險金之
  責任，應屬可採，原告本於系爭契約之法律關係，請求被告給
  付保險金及遲延利息，為無理由，不應准許。原告之訴無理由
  ，其假執行之聲請失所附麗，併予駁回。
九本件事證已臻明確，兩造其餘主張及舉證，核與判決結果無影
  響，不另論述。
據上論結，本件原告之訴為無理由，依民事訴訟法第78條、第85
條第1項前段判決如主文。
中    華    民    國    95    年    2     月    27    日
                  民事第二庭    法  官  廖政勝
以上正本係照原本作成。
如對判決上訴，應於判決送達後20日內向本院提出上訴狀。
                                書記官  楊年雄
中    華    民    國    95    年    2     月    27    日


司法院資訊處製作；財團法人民間司法改革基金會備份。
